臺灣高等法院民事判決　　　　　　　　　96年度上易字第13號
上　訴　人　丁○○○
　　　　　　丙○○
被　上訴人　乙○○
訴訟代理人　甲○○
上列當事人間請求遷讓房屋事件，上訴人對於中華民國95年11月
7日台灣桃園地方法院95年度訴字第865號第一審判決提起上訴，
經本院於96年6月5日言詞辯論終結，判決如下：
    主  文
原判決主文第2項關於命上訴人連帶給付本金新台幣捌萬壹仟捌
佰陸拾柒元，其自民國95年4月20日起至95年4月28日止按年息5%
計算之利息部分，廢棄。
上廢棄部分，被上訴人在第一審之訴駁回。
其餘上訴駁回。
第二審訴訟費用由上訴人負擔。
    事實及理由
一、被上訴人起訴主張：被上訴人前於台灣桃園地方法院93 年
    度執字第15849號強制執行事件拍賣程序，以新臺幣（下同
    ）2,754,000元買受門牌號碼桃園縣楊梅鎮○○路309巷9弄1
    號1至3樓房屋（下稱系爭房屋）及其基地，於民國（下同）
    94年1月19日取得不動產權利移轉證書，並辦妥所有權移轉
    登記，故被上訴人已為系爭房屋所有權人。又系爭房屋增建
    部分已附屬原有建物成為一體，並無獨立出入口，縱認該部
    分為上訴人出資興建，亦因附合而為原有建物之一部，而由
    被上訴人取得所有權。況該增建部分於桃園地院查封時暫定
    建號為桃園縣楊梅鎮○○段89號，亦因被上訴人承買而取得
    所有權。上訴人無權占有系爭房屋，並將戶籍設在系爭房屋
    ，經被上訴人多次請求遷讓，均置之不理，並繼續占用，致
    被上訴人無法使用收益，而受有相當於租金之損害。按系爭
    房屋現值為431,500元，其基地申報現值則為232,549元，合
    計664,049元。爰依民法第767條規定請求上訴人返還系爭房
    屋，並辦理戶籍遷出登記，另依侵權行為損害賠償及不當得
    利之法律關係，請求上訴人自94年1月19日起至遷讓系爭房
    屋之日止，按年連帶給付被上訴人66,404元，及自起訴狀送
    達翌日起至房屋遷讓日止按週年利率5%計算之利息。
二、上訴人則以：系爭房屋已辦理保存登記之1、2樓原係訴外人
    魏祥素所有，增建之 1、2樓前半部及3樓則為上訴人以出售
    祖產價金所興建，自屬上訴人共有。又系爭房屋經被上訴人
    承買後，兩造間並無成立租賃關係。被上訴人於94年4月2日
    將系爭房屋斷水斷電，上訴人遂於94年 5月1日起在外租屋，
    已未在系爭房屋居住，是上訴人並無不當得利或侵權行為。
    又依土地法規定，城市地方房屋租金請求不得超過土地及其
    建築物申報總價年息 10%，縱認被上訴人受有損害，亦應以
    每月5,533元為限，被上訴人請求按月給付 66,404元亦屬過
    高等語，資為抗辯。
三、原審對於被上訴人之請求，判決(一)上訴人應將系爭房屋遷讓
    返還被上訴人。(二)上訴人應連帶給付被上訴人81,867元及自
    95年 4月20日起至清償日止按週年利率5%計算之利息。(三)上
    訴人應自95年4月20日起至遷讓返還系爭房屋之日止，「按
    年」於次年4月20日連帶給付被上訴人66,404元，及自上開
    應給付日之翌日起至清償日止，按週年利率5%計算之利息。
    (四)上訴人應辦理將戶籍自系爭房屋遷出之登記。並駁回被上
    訴人逾前開部分之利息請求。被上訴人就其敗訴部分並未不
    服，該部分已告確定。上訴人則就其敗訴部分不服，提起上
    訴，求為廢棄原判決，並駁回被上訴人於原審之訴。被上訴
    人則求為判決駁回上訴。
四、經查：(一)系爭房屋增建部分與原有建物附合而成一體，並無
    獨立出入口，係由原登記建物之1、2樓之門戶出入。(二)被上
    訴人於桃園地院93年度執字第15849號清償債務強制執行事
    件拍賣程序中承買系爭房屋，並經桃園地院於94年1月19 日
    核發不動產權利移轉證書。(三)兩造就系爭房屋無租賃契約。
    (四)上訴人之戶籍仍設於系爭房屋。(五)系爭房屋坐落之土地面
    積合計93.77平方公尺，申報地價每平方公尺2,480元，現值
    為232,549元，系爭房屋現值為431,500元，合計664,049 元
    等情，為兩造所不爭，並有台灣桃園地方法院不動產權利移
    轉證書、戶籍謄本、土地登記謄本及桃園縣政府稅捐稽徵處
    房屋稅籍證明書可稽（見桃園地院95年度壢簡字436號卷第5
    至6頁、第10至15頁），並經本院依職權調閱桃園地院93 年
    度執字第15849號清償債務強制執行卷查閱屬實，堪信為真
    。
五、按「所有人對於無權占有或侵奪其所有物者，得請求返還之
    。對於妨害其所有權者，得請求除去之。」民法第767條前
    段、中段定有明文。被上訴人為系爭房屋之所有權人，上訴
    人主張有權占有，應負舉證責任。上訴人雖抗辯：系爭房屋
    之增建部分為上訴人出資興建，因此增建物所有權為上訴人
    所有云云。惟上開增建物與原有建物附合而成一體，並無獨
    立出入口，係經原登記建物之1、2樓之門戶出入等情，為上
    訴人所自認，復有原審91年1月31日查封筆錄、增建部分建
    物平面圖可稽（見原審91年度執全字第213號假扣押執行卷
    宗第34頁、第55頁）。系爭房屋增建部分既與原有建物附連
    而成為一體，無獨立之出入口，均由原有建物之門戶出入，
    足認上開增建部分並無獨立之構造及使用上之獨立性，自不
    能獨立為物權之客體，而為原有建物所有權之一部。縱使上
    開增建部分係由上訴人出資興建，該增建物亦因附合而成為
    原有建物所有權之一部，由該原有建物所有權人取得增建部
    分之所有權。被上訴人經原審法院拍賣程序買受系爭房屋，
    並經原審法院於94年1月19日核發不動產權利移轉證書，已
    如前述，上訴人主張其為增建部分之所有權人，自不足取。
    從而，被上訴人依民法第767條前段之規定請求上訴人將系
    爭房屋遷讓返還被上訴人，自屬有據。另被上訴人主張上訴
    人仍將其戶籍設於桃園縣楊梅鎮○○路309巷9弄1號乙節，
    有戶籍謄本可按（見原審95年度壢簡字436號卷第15頁），
    復為上訴人所不爭執，堪信為真實。而上訴人既係無權占用
    系爭房屋而應將系爭房屋返還被上訴人，則上訴人將戶籍設
    於系爭房屋，自屬妨害被上訴人系爭房屋之所有權，被上訴
    人請求上訴人應辦理戶籍自系爭房屋遷出之登記，亦屬有據
    。
六、次按「因故意或過失，不法侵害他人之權利者，負損害賠償
    責任。」、「數人共同不法侵害他人之權利者，連帶負損害
    賠償責任。」民法第184條第1項前段、第185條第1項前段分
    別定有明文。上訴人雖主張因被上訴人將系爭房屋強制斷水
    斷電，其等不得已自94年5月1日起另租屋居住，每月尚須支
    付8,000元之租金，並未無得利等語，惟上訴人雖搬出系爭
    房屋，但屋內物品並未一同搬出等情，業經上訴人自認在案
    （見原審卷第41頁）；又依被上訴人95年9月4日拍攝之照片
    ，上訴人仍於系爭房屋出入，有照片影本可證（見本院卷第
    21頁至第22頁），足認系爭房屋仍為上訴人所占有。則被上
    訴人主張因上訴人占有系爭房屋，致不能使用系爭房屋，而
    受有損害乙節，應為可採。從而，被上訴人依共同侵權行為
    之法律關係請求上訴人連帶負損害賠償責任，於法有據。次
    查無權占有使用他人所有房屋，可能獲得相當於租金之利益
    ，而致該他人受到不能取得該利益之損害，為社會通常之觀
    念。按土地法第97條第1項規定，城市地方房屋之租金，以
    不超過土地及其建築物申報總價年息10%為限。被上訴人主
    張系爭房屋坐落之土地面積合計93.77平方公尺，申報地價
    每平方公尺2,480元，合計為232,549元，系爭房屋現值為
    431,500元，總計664,049元等情，業據提出土地登記謄本及
    桃園縣政府稅捐稽徵處房屋稅籍證明書為證（見原審95年度
    壢簡字第436號卷第10頁至第13頁），復為上訴人所不爭執
    ，堪信為真實。本院斟酌當地繁榮程度、系爭房屋屋況、
    當事人使用情形，被上訴人主張其所受損害每年為66,404元
    （664,049×10﹪＝66,404，元以下捨去，下同）尚為可採
    。被上訴人自94年1月25日（取得系爭房地所有權時）起至
    原審計算之日即95年4月19日止，所受損害額為81,867元〔
    66,404＋66,40 4÷365×（7＋28＋31＋19）＝81,867〕。
    從而，被上訴人本於共同侵權行為之法律關係請求上訴人連
    帶給付81,8 67元及自起訴狀繕本送達之翌日即95年4月29日
    起至清償日止，按週年利率5%計算之利息；暨自95年4月20
    日起至遷讓返還系爭房屋之日止，按年於次年4月20日連帶
    給付被上訴人66,404元，及自次年4月21日起至清償日止，
    按週年利率5%計算之利息，均於法有據。
七、綜上所述，被上訴人依所有物返還請求權、排除侵害請求權
    及共同侵權行為之法律關係，請求上訴人將系爭房屋遷讓返
    還被上訴人；應辦理將其等戶籍自系爭房屋遷出之登記；上
    訴人連帶給付81,867元及自起訴狀繕本送達之翌日即95 年4
    月29日起至清償日止，按週年利率5%計算之利息；暨自95年
    4月20日起至遷讓返還系爭房屋之日止，按年於次年4月20日
    連帶給付被上訴人66,404元，及自上開應給付日之翌日起至
    清償日止，按週年利率5%計算之利息，均為有理由，應予准
    許；逾此範圍之請求，於法無據，不能准許。被上訴人依不
    當得利請求部分，其勝訴部分，不另論述，其敗訴部分，理
    由與共同侵權行為部分之理由相同。原審就超過上開應准許
    部分（即本金81,867元，其自95年4月20日起至95 年4月28
    日止，按年息5%計算之利息），為上訴人敗訴之判決，自有
    未洽。上訴意旨就此部分指摘原判決不當，求予廢棄改判，
    為有理由。至於假執行部分，因本件為終局判決，不生假執
    行問題，原審駁回理由雖然不同，結果並無不同，仍應維持
    。至於上開應准許部分，原審判命上訴人給付，並為假執行
    之宣告，核無違誤，上訴意旨，就此部分，仍執陳詞，指摘
    原判決不當，求予廢棄，為無理由，應駁回其上訴。
八、本件事證已臻明確，兩造其餘攻擊、防禦方法及未經援用之
    證據，經本院審酌後認對判決結果不生影響，爰不一一論列
    ，附此敘明。
九、據上論結，本件上訴為一部有理由，一部無理由，依民事訴
    訟法第450條、第449條第1項、第79條，判決如主文。
中　　華　　民　　國　　96　　年　　6　　月　　20　　日
  　　　　　　　　　民事第十五庭
                        審判長法　官   林恩山
　　　　　　　　　　　        法　官   陳駿璧
　　　　　　　　　　　        法　官   黃國永
正本係照原本作成。
不得上訴。
中　　華　　民　　國　　96　　年　　6 　　月　　20　　日
　　　　　　　　　　　　　　  書記官   劉  瑗
